臺灣桃園地方法院刑事判決  
110年度簡上字第562號
上  訴  人
即  被  告  簡翰中


上列上訴人即被告因偽造文書案件，不服本院於中華民國110年1
0月28日所為110年度桃簡字第1702號第一審刑事簡易判決（聲請
簡易判決處刑案號：110年度偵字第30615號），提起上訴，本院
管轄之第二審合議庭判決如下：
    主  文
原判決撤銷。　
簡翰中共同犯行使偽造私文書罪，處有期徒刑壹月，如易科罰金
，以新臺幣壹仟元折算壹日。緩刑貳年，並應自本判決確定之日
起陸個月向公庫支付新臺幣貳萬元。
未扣案離婚協議書證人簽章欄上偽造之「簡正翔」、「李美儀」
簽名各1枚均沒收。
    事  實
簡翰中與陳芳琦（所涉行使偽造私文書罪嫌，經臺灣桃園地方檢
察署檢察官以110年度偵字第13541號為緩起訴處分，經臺灣高等
檢察署檢察長駁回再議處分確定）為夫妻，無離婚之真意卻共謀
藉辦理離婚登記使原即反對二人婚姻之陳芳琦父陳發來誤信二人
已離婚，陳芳琦方能使陳發來代其清償債務。謀議既定，簡翰中
與陳芳琦共同基於行使偽造私文書及使公務員登載不實之犯意聯
絡，於民國110年1月7日上午10時許，在桃園市○○區○○路000巷0
號3樓二人之住所內，由陳芳琦在簡翰中所準備之離婚協議書證
人簽章欄上偽造簡翰中之子簡正翔之簽名、陳芳琦之同事李美儀
之簽名，以此偽造簡正翔、李美儀見聞簡翰中與陳芳琦兩願離婚
之私文書。簡翰中與陳芳琦遂持前揭偽造簡正翔、李美儀見聞簡
翰中與陳芳琦兩願離婚私文書之離婚協議書，向桃園○○○○○○○○○
辦理離婚登記而行使之，使不知情之桃園○○○○○○○○○受理離婚登
記之承辦公務員誤信簡正翔及李美儀見證簡翰中與陳芳琦兩願離
婚而簽署前揭離婚協議書，將此等不實之事項登載在職務上所掌
管之戶籍資料公文書上，足以生損害於簡正翔、李美儀及戶政機
關對於戶籍管理之正確性。
    理  由
壹、程序部分
　　本判決下述所引用被告簡翰中以外之人於審判外之陳述，檢
    察官及被告於本院審判期日調查證據時，對於該等證據之證
    據能力均無爭執（見本院110年度簡上字第562號卷【下稱本
    院卷】第99至101頁），且迄於言詞辯論終結前亦未聲明異
    議，本院審酌上開言詞、書面陳述及作成時之情況，尚無違
    法不當及證明力明顯過低之瑕疵，而認為以之作為證據應屬
    適當，依刑事訴訟法第159條之5第2項、第1項之規定，均有
    證據能力。
貳、實體部分
一、認定事實所憑之證據及理由：
  ㈠上開犯罪事實，業據被告於警詢、偵訊、本院準備程序及審
    判中坦承不諱（見臺灣桃園地方檢察署110年度偵字第30615
    號卷【下稱偵卷】第19至21、58至59頁；本院卷第46至48、
    102至103頁），核與證人即共犯陳芳琦於警詢及偵訊時之證
    述（見偵卷第8至9、58頁）、證人即被害人簡正翔於警詢時
    之證述（見偵卷第25至26頁）、證人即被害人李美儀於警詢
    時之證述（見偵卷第29至30頁）相符，並有離婚協議書影本
    1份在卷可稽（見偵卷第35至36頁），足認被告出於任意性
    之自白與事實相符，堪以採信。
  ㈡至證人陳芳琦雖於本院審判中證稱：離婚協議書離婚人簽章
    欄上「簡翰中」之印文是我自己刻被告的章蓋印，被告並不
    知情云云（見本院卷第94至97頁），被告於警詢及本院準備
    程序中亦辯稱：離婚協議書離婚人簽章欄上「簡翰中」之印
    文不是我蓋的云云。然本案既係肇因被告與陳芳琦共謀虛偽
    辦理離婚以取信陳發來，且二人共同持前揭離婚協議書辦理
    婚登記，被告當係事前即已授權陳芳琦代為在離婚協議書離
    婚人簽章欄上蓋印甚明，證人前揭證述及被告前揭供述，顯
    不可信，難以憑採，附此敘明。
  ㈢綜上所述，本案事證明確，被告犯行洵堪認定，應予依法論
    科。 
二、論罪科刑及撤銷改判之理由：
  ㈠核被告所為，係犯刑法第216條、第210條之行使偽造私文書
    罪、刑法第214條之使公務員登載不實罪。被告與陳芳琦間
    ，就本案犯行，有犯意聯絡及行為分擔，應論以共同正犯。
    被告與陳芳琦共同偽造簡正翔、李美儀簽名之行為係偽造私
    文書之階段行為，被告與陳芳琦偽造私文書後復持以行使，
    偽造私文書之低度行為為行使偽造私文書之高度行為所吸收
    ，均不另論罪。被告與陳芳琦共同行使偽造私文書因而使公
    務員登載於職務上所掌之公文書，係以一行為觸犯行使偽造
    私文書罪及使公務員登載不實罪，為想像競合犯，應依刑法
    第55條之規定，從一重之行使偽造私文書罪處斷。
  ㈡按對於未發覺之罪自首而受裁判者，得減輕其刑，刑法第62
    條前段定有明文。所謂「發覺」，乃指偵查機關知悉或有相
    當之依據合理懷疑犯罪行為人及犯罪事實而言。是自首之成
    立，須行為人在偵查機關發覺其犯罪事實前，主動向偵查機
    關申告為要件，然不以言明「自首」及表示「願受裁判」之
    意為必要。經查：
　⒈本案係因被告於110年1月18日持前揭離婚協議書影本至桃園
    市政府警察局八德分局大安派出所向警員周哲緯表示欲對陳
    芳琦提出偽造文書告訴，警進而詢問陳芳琦、簡正翔、李美
    儀，始查悉前揭離婚協議書上簡正翔、李美儀係遭偽造等情
    ，此據證人即警員周哲緯於本院審判中證述受理被告提出告
    訴之經過甚明（見本院卷第89至91），參酌被告前揭警詢時
    之供述、證人陳芳琦、簡正翔、李美儀前揭警詢時之證述，
    且有桃園市政府警察局八德分局大安派出所受理各類案件紀
    錄表、受理刑事案件報案三聯單在卷可考（見偵卷第37至39
    頁），是上開事實，已堪認定。
　⒉審酌被告於110年1月18日警詢時雖未言明自首、願受裁判之
    意，然被告既供稱：我將離婚協議書拿給陳芳琦要她簽署，
    過不到5分鐘她便跟我說已經簽好了，但我一看離婚協議書
    上的2個證人欄也已經都簽好了，一位是我兒子簡正翔、一
    位是陳芳琦的同事李美儀，當時都不在我家或附近等語（見
    偵卷第19至20頁），已明確供承被告知悉前揭離婚協議書證
    人簽章欄上簡正翔、李美儀之簽名係陳芳琦所偽造乙節，參
    諸被告於110年1月18日警詢時復供稱：陳芳琦說離婚協議書
    只是要讓她爸以為我們離婚了，但實際上我們之後還會再結
    一次婚，所以我先簽署了，但因為她後來反悔不跟我再次結
    婚等語（見偵卷第20頁），亦可知被告與陳芳琦並無離婚之
    真意卻共謀藉辦理離婚登記使原即反對二人婚姻之陳芳琦父
    陳發來誤信二人已離婚，從而陳芳琦方在前揭離婚協議書證
    人簽章欄上偽造簡正翔、李美儀之簽名乙節。
　⒊次按兩願離婚，應以書面為之，有二人以上證人之簽名並應
    向戶政機關為離婚之登記；離婚登記，以雙方當事人為申請
    人。但經法院裁判離婚確定、調解或和解離婚成立或其他離
    婚已生效者，得以當事人之一方為申請人，民法第1050條、
    戶籍法第34條有所明定。被告於110年1月18日向警所提出之
    前揭離婚協議書係由桃園○○○○○○○○○所發，而被告於斯時已
    與陳芳琦辦理離婚登記之情，則依前揭規定，足見依被告向
    警提出之前揭離婚協議書已可知被告與陳芳琦有共同持前揭
    離婚協議書向桃園○○○○○○○○○辦理離婚登記之情。
　⒋綜上，被告雖係持前揭離婚協議書影本向警表示欲對陳芳琦
    提出偽造文書告訴，然依被告前揭供述及前揭離婚協議書影
    本所示被告與陳芳琦有共同持前揭離婚協議書向桃園○○○○○○
    ○○○辦理離婚登記之情，可認被告於斯時已向警申告：「被
    告與陳芳琦並無離婚之真意卻共謀藉辦理離婚登記使原即反
    對二人婚姻之陳芳琦父陳發來誤信二人已離婚」、「由陳芳
    琦在前揭離婚協議書證人簽章欄上偽造簡正翔、李美儀之簽
    名」、「被告與陳芳琦共同持前揭偽造簡正翔、李美儀見聞
    被告與陳芳琦兩願離婚私文書之離婚協議書向桃園○○○○○○○○
    ○辦理離婚登記而行使及使公務員登載不實」等犯罪事實，
    則警於此之前既尚未發覺上情，堪認被告於有偵查犯罪職權
    之機關或公務員尚未發覺被告有本案共同行使偽造私文書及
    使公務員登載不實犯行之前自首犯罪而受裁判，依刑法第62
    條前段之規定，減輕其刑。
  ㈢原審認被告所為係犯刑法第216條、第210條之行使偽造私文
    書罪、刑法第214條之使公務員登載不實罪，並據以論罪科
    刑，固非無見。惟查：本案被告既有刑法第62條前段規定自
    首之情，已如前述，原審判決未審酌及此，即有未洽，被告
    以此提起上訴，為有理由，應由本院將原審判決予以撤銷改
    判。
  ㈣爰審酌被告與陳芳琦為使陳發來代陳芳琦清償債務，竟共謀
    虛偽辦理離婚以取信陳發來，乃共同偽造簡正翔、李美儀之
    簽名，以此偽造簡正翔、李美儀見聞被告與陳芳琦兩願離婚
    之私文書，進而持以向桃園○○○○○○○○○行使，使不知情之桃
    園○○○○○○○○○受理離婚登記之承辦公務員因而將此等不實之
    事項登載在職務上所掌管之戶籍資料公文書上，不僅足以生
    損害於簡正翔、李美儀，更有害戶政機關對於戶籍管理之正
    確性，所為應予非難，惟念被告犯罪後坦承犯行之態度，兼
    衡其於警詢時自述職業為科技業、家庭經濟小康之生活狀況
    、碩士畢業之智識程度（見偵卷第19頁）等一切情狀，量處
    如主文第2項所示之刑，並諭知易科罰金之折算標準，以示
    懲儆。
  ㈤又被告未曾因故意犯罪受有期徒刑以上刑之宣告，此有臺灣
    高等法院被告前案紀錄表附卷可參，其品行良好，且犯罪後
    亦有悔意，僅因一時失慮，致罹刑章，經此偵審程序及科刑
    之教訓，當能知所警惕而無再犯之虞，尚無逕對其施以短期
    自由刑之必要，是本院認其前開所受刑之宣告，以暫不執行
    為適當，爰依刑法第74條第1項第1款之規定，併予宣告緩刑
    2年。另為使被告從本案中深切記取教訓，避免其再度犯罪
    ，爰依刑法第74條第2項第4款之規定，命被告自本判決確定
    之日起6個月內向公庫支付新臺幣20,000元。又被告倘違反
    前揭應行負擔之事項且情節重大，依刑法第75條之1第1項第
    4款之規定，其緩刑之宣告仍得由檢察官向本院聲請撤銷，
    併此敘明。
三、沒收：
　　按偽造之印章、印文或署押，不問屬於犯人與否，沒收之，
    刑法第219條定有明文。查未扣案之前揭離婚協議書證人簽
    章欄上陳芳琦所偽造之「簡正翔」、「李美儀」簽名各1枚
    ，不問屬於被告與否，均應宣告沒收之。至前揭離婚協議書
    ，業經被告與陳芳琦交付予桃園○○○○○○○○○辦理離婚登記而
    行使之，已非屬於被告所有，依刑法第38條第2項前段、第4
    項之規定，自無從再予宣告沒收或追徵，附此敘明。
據上論斷，應依刑事訴訟法第455條之1第1項、第3項、第369條
第1項前段、第364條、第299條1項前段，刑法第28條、第216條
、第210條、第214條、第55條、第62條前段、第41條第1項前段
、第219條、第74條第1項第1款、第2項第4款，刑法施行法第1條
之1第1項，判決如主文。
本案經檢察官康惠龍、徐明光聲請以簡易判決處刑，檢察官王珽
顥到庭執行職務。
中　　華　　民　　國　　111 　年　　6 　　月　　16　　日
                  刑事第三庭　審判長法　官　謝順輝
                                    法  官　呂秉炎
                                    法  官　陳柏嘉
以上正本證明與原本無異。
不得上訴。
　　　　　　　　　　　　　　　      書記官　鍾宜君
中　　華　　民　　國　　111 　年　　6 　　月　　16　　日

附錄本案論罪科刑法條全文：
中華民國刑法第216條
行使第210條至第215條之文書者，依偽造、變造文書或登載不實
事項或使登載不實事項之規定處斷。
中華民國刑法第210條
偽造、變造私文書，足以生損害於公眾或他人者，處5年以下有
期徒刑。
中華民國刑法第214條
明知為不實之事項，而使公務員登載於職務上所掌之公文書，足
以生損害於公眾或他人者，處3年以下有期徒刑、拘役或1萬5千
元以下罰金。